臺灣桃園地方法院民事判決
110年度訴字第977號
原      告  桃園市政府財政局

法定代理人  歐美鐶  
訴訟代理人  謝清傑律師                      
被      告  李月鳳  

            李月麗  
            李月圓  

            李呂秀鳳（兼李增福之承受訴訟人）

            李正雄（兼李增福之承受訴訟人）

            李正雲（兼李增福之承受訴訟人）

            李正偉（兼李增福之承受訴訟人）

上列當事人間請求塗銷地上權登記事件，於民國111年9月7日言
詞辯論終結，本院判決如下：
    主      文
如附表所示之地上權應予終止。
被告李月鳳應將如附表編號1所示之地上權登記予以塗銷。
被告李呂秀鳳、李正雄、李正雲、李正偉應就被繼承人李增福如
附表編號2所示之地上權辦理繼承登記後，將該地上權登記予以
塗銷。
被告李月麗應將如附表編號3所示之地上權登記予以塗銷。
被告李呂秀鳳、李正雄、李正雲、李正偉、李月麗、李月圓、李
月鳳應就被繼承人李增祿如附表編號4所示之地上權辦理繼承登
記後，將該地上權登記予以塗銷。
被告李呂秀鳳、李正雄、李正雲、李正偉、李月麗、李月圓、李
月鳳應就被繼承人李余秀桃如附表編號5所示之地上權辦理繼承
登記後，將該地上權登記予以塗銷。
訴訟費用由原告負擔。　　
    事實及理由
壹、程序事項
一、按原告於判決確定前，得撤回訴之全部或一部，但被告已為
    本案之言詞辯論者，應得其同意；又訴狀送達後，原告不得
    將原訴變更或追加他訴，但請求之基礎事實同一者，或該訴
    訟標的對於數人必須合一確定時，追加其原非當事人之人為
    當事人者，不在此限，民事訴訟法第262條第1項、第255條
    第1項但書第2款、第5款分別定有明文。查原告起訴時原列
    李月鳳、李增福、李月麗、李仁哲、李仁傑、李華玲、李月
    圓為被告，並聲明：㈠被告李仁哲、李仁傑、李華玲應就李
    增祿如附表編號4之地上權辦理繼承登記。㈡原告與被告李仁
    哲、李仁傑、李華玲間就前項之地上權准予終止，前開被告
    3人應將前開地上權登記予以塗銷。㈢被告李月鳳、李增福、
    李月麗、李仁哲、李仁傑、李華玲、李月圓應就李余秀桃如
    附表編號5之地上權辦理繼承登記。㈣原告與被告李月鳳、李
    增福、李月麗、李仁哲、李仁傑、李華玲、李月圓間就前項
    之地上權准予終止，前開被告7人應將前開地上權登記予以
    塗銷。㈤原告與被告李月鳳間，就被告李月鳳如附表編號1之
    地上權予以終止，被告李月鳳應將該地上權登記予以塗銷。
    ㈥原告與被告李增福間，就被告李增福如附表編號2之地上權
    予以終止，被告李增福應將該地上權登記予以塗銷。㈦原告
    與被告李月麗間，就被告李月麗如附表編號3之地上權予以
    終止，被告李月麗應將該地上權登記予以塗銷（見本院卷第
    3至5頁），嗣因被告李仁哲、李仁傑、李華玲已於起訴前拋
    棄繼承而撤回對其等部分之起訴（見本院卷第168頁）；又
    因原告於民國111年3月15日具狀追加李增祿其他繼承人李呂
    秀鳳、李正雄、李正雲、李正偉為被告，並變更聲明如下列
    聲明欄所示（見本院卷第165至167頁）。經核追加被告部分
    ，乃係追加須合一確定之當事人；另聲明變更部分，係基於
    同一基礎事實而為，揆諸上開規定，均無不合，應予准許。
二、按當事人死亡者，訴訟程序在有繼承人、遺產管理人或其他
    依法令應續行訴訟之人承受其訴訟以前當然停止。當事人喪
    失訴訟能力或法定代理人死亡或其代理權消滅者，訴訟程序
    在有法定代理人或取得訴訟能力之本人承受其訴訟以前當然
    停止。前開承受訴訟人，於得為承受時，應即為承受之聲明
    。他造當事人，亦得聲明承受訴訟。聲明承受訴訟，應提出
    書狀於受訴法院，由法院送達於他造。民事訴訟法第168條
    、第170條、第175條、第176條定有明文。經查，被告李增
    福於訴訟繫屬後即110年7月4日死亡，其繼承人為李呂秀鳳
    、李正雄、李正雲、李正偉，業經原告提出除戶謄本、戶籍
    謄本、繼承系統表為憑（見本院卷第133至141頁），原告於
    110年12月22日具狀聲明由李呂秀鳳、李正雄、李正雲、李
    正偉承受訴訟（見本院卷第130、131頁），是被告李呂秀鳳
    、李正雄、李正雲、李正偉為被告李增福之承受訴訟人，續
    行本件訴訟程序。　　
三、本件被告經合法通知，均無正當理由未於言詞辯論期日到場
    ，核無民事訴訟法第386條所列各款情形，爰依原告之聲請
    ，由其一造辯論而為判決。
貳、實體事項
一、原告起訴主張：坐落桃園市○○區○○段000地號（重測前為大
    園段18之149地號）土地（下稱系爭土地）為桃園市所有，
    原告為管理機關。其上存有訴外人李連清於38年10月18日設
    定之地上權，嗣由被告李月鳳、李增福、李月麗、李增祿、
    李余秀桃因繼承登記而取得該地上權權利各5分之1（詳如附
    表所示，下稱系爭地上權），而李余秀桃、李增祿分別於10
    1年4月7日、108年8月16日死亡，其2人之繼承人均為李呂秀
    鳳、李正雄、李正雲、李正偉、李月麗、李月圓、李月鳳，
    李增福於110年7月4日死亡，其繼承人為李呂秀鳳、李正雄
    、李正雲、李正偉，惟均未辦理繼承登記。又系爭地上權未
    定有期限，自72年設定登記迄今，存續期間已逾20年，且被
    告對系爭土地並無任何利用行為，土地上亦無地上物，可見
    系爭地上權設立目的已不存在，倘任其繼續存在，將影響原
    告對於系爭土地之利用，且有害於土地之經濟價值，爰依民
    法第767條第1項、第833條之1之規定，請求如附表所示之地
    上權應予終止；又因附表「繼承人」欄之被告分別為李增福
    、李增祿、李余秀桃之繼承人，迄未就附表編號2、4、5之
    地上權辦理繼承登記，另請求該等被告應分別就如附表編號
    2、4、5之地上權辦理繼承登記後，予以塗銷等語。並聲明
    ：㈠被告李呂秀鳳、李正雄、李正雲、李正偉、李月麗、李
    月圓、李月鳳應就李增祿如附表編號4之地上權辦理繼承登
    記。㈡被告李呂秀鳳、李正雄、李正雲、李正偉、李月麗、
    李月圓、李月鳳就附表編號4之地上權終止並應將地上權登
    記予以塗銷。㈢被告李呂秀鳳、李正雄、李正雲、李正偉、
    李月麗、李月圓、李月鳳應就李余秀桃如附表編號5之地上
    權辦理繼承登記。㈣被告李呂秀鳳、李正雄、李正雲、李正
    偉、李月麗、李月圓、李月鳳就附表編號5之地上權終止並
    應將地上權登記予以塗銷。㈤被告李月鳳就如附表編號1之地
    上權終止，被告李月鳳應將該地上權登記予以塗銷。㈥被告
    李呂秀鳳、李正雄、李正雲、李正偉應就李增福如附表編號
    2之地上權辦理繼承登記。㈦被告李呂秀鳳、李正雄、李正雲
    、李正偉就如附表編號2之地上權終止並應將地上權登記予
    以塗銷。㈧被告李月麗如就附表編號3之地上權終止，被告李
    月麗應將該地上權登記予以塗銷。
二、被告經合法通知，均未於言詞辯論期日到場，亦未提出書狀
    為任何聲明或陳述。
三、本院之判斷：
　㈠按國有財產撥給各地國家機關使用，名義上雖仍為國有，實
    際上即為使用機關行使所有人之權利，對於是類財產，向准
    由管領機關起訴，代國家主張所有權人權利（最高法院51年
    台上字第2680號判例參照）。查系爭土地所有權人為桃園市
    ，原告為管理機關乙節，有土地登記謄本為證（見個資卷）
    ，故原告起訴代國家主張所有權人之權利，即屬適法，先予
    敘明。
　㈡原告主張之上開事實，業據提出原地上權人李連清之除戶謄
    本、繼承系統表及其繼承人之戶籍謄本、土地建物查詢資料
    、系爭土地之土地登記簿、現場照片等件為證，被告已於相
    當時期受合法通知未於言詞辯論期日到場，亦未提出書狀表
    示爭執，依民事訴訟法第280條第3項、第1項規定，應視同
    自認原告主張之上開事實，故原告所為主張堪信為真實。
  ㈢按稱普通地上權者，謂以在他人土地之上下有建築物或其他
    工作物為目的而使用其土地之權；地上權未定有期限者，存
    續期間逾20年或地上權成立之目的已不存在時，法院得因當
    事人之請求，斟酌地上權成立之目的、建築物或工作物之種
    類、性質及利用狀況等情形，定其存續期間或終止其地上權
    ，民法第832條、第833條之1分別定有明文。另修正之民法
    第833條之1規定，於民法物權編99年1月5日修正之條文施行
    前未定有期限之地上權，亦適用之，民法物權編施行法第13
    條之1亦有明定。系爭地上權於72年設定登記迄今，存續期
    間早已逾20年，且系爭土地上並無地上物存在，被告就系爭
    土地亦無任何利用行為，堪認系爭地上權成立之目的已不存
    在，參以系爭地上權並未約定地租，倘任令其繼續存在，勢
    必有礙於所有權人使用系爭土地，且有害於系爭土地之經濟
    價值，揆諸民法第833條之1規定，本院認為系爭地上權應予
    終止為合宜，是原告請求本院終止系爭地上權，核屬有據，
    應予准許。
  ㈣按所有人對於妨害其所有權者，得請求除去之，民法第767條
    第1項中段定有明文。又按因繼承、強制執行、公用徵收或
    法院之判決，於登記前已取得不動產物權者，非經登記，不
    得處分其物權，民法第759條定有明文。末按塗銷地上權登
    記乃係直接對地上權之權利有所變動，性質上屬處分行為，
    依民法第759條規定，地上權人死亡者，在其繼承人未經辦
    理繼承登記以前，不得逕行塗銷地上權。為求訴訟經濟，可
    許請求繼承登記及請求塗銷地上權之訴一併提起。本件系爭
    地上權既經終止，系爭地上權登記即有礙土地所有權人對土
    地之完整利用，原告自得依民法第767條第1項中段規定請求
    被告塗銷系爭地上權之設定登記。又系爭地上權登記權利人
    李增福、李增祿、李余秀桃分別於110年7月4日、108年8月1
    6日、101年4月7日死亡，李增祿、李余秀桃之繼承人均為李
    呂秀鳳、李正雄、李正雲、李正偉、李月麗、李月圓、李月
    鳳，李增福之繼承人為李呂秀鳳、李正雄、李正雲、李正偉
    ，均尚未就該地上權辦理繼承登記。從而，原告訴請如附表
    「繼承人」欄之被告就附表編號2、4、5之地上權辦理繼承
    登記後，將該等地上權予以塗銷，即屬有據。 
四、綜上所述，原告依民法第833條之1規定，並依民法第767條
    第1項物上請求權及繼承法律關係，請求終止地上權，並請
    求被告等人塗銷或於辦理繼承登記後塗銷系爭土地上之地上
    權，為有理由，應予准許。。
五、本件事證已臻明確，原告其餘攻擊防禦方法及所提之證據，
    經本院審酌後，認為均與判決結果無影響，爰不一一論述，
    附此敘明。
六、訴訟費用負擔：本件原告雖為勝訴，然審酌民法第833條之1
    係於99年2月3日新增規定之故，難以歸責於被告，而終止系
    爭地上權之結果乃僅有利於原告，爰依民事訴訟法第81條規
    定，命由原告負擔本件訴訟費用。
中　　華　　民　　國　　111 　年　　9 　　月　　23　　日
                  民事第一庭    法　官　李麗珍
　　　　　　　　　
以上正本係照原本作成。
如對本判決上訴，須於判決送達後 20 日內向本院提出上訴狀。
如委任律師提起上訴者，應一併繳納上訴審裁判費。
中　　華　　民　　國　　111 　年　　9 　　月　　23　　日
                                書記官  謝伊婕
附表：
編號 土地坐落  登記地上權人  地上權登記內容  繼承人 1 桃園市○○區○○段000地號 李月鳳 登記次序：0000-000 收件年期及字號：民國71年、桃字第057570號 登記日期：72年6月6日 登記原因：繼承 權利範圍：5分之1 存續期間：不定期限 地租：空白　 權利標的：所有權 權利範圍：47.29平方公尺 其他登記事項：空白  2  李增福(歿) 登記次序：0000-000 收件年期及字號：民國71年、桃字第057570號 登記日期：72年6月6日 登記原因：繼承 權利範圍：5分之1 存續期間：不定期限 地租：空白　 權利標的：所有權 權利範圍：79.29平方公尺 其他登記事項：空白 李呂秀鳳 李正雄 李正雲 李正偉 3  李月麗 登記次序：0000-000 收件年期及字號：民國71年、桃字第057570號 登記日期：72年6月6日 登記原因：繼承 權利範圍：5分之1 存續期間：不定期限 地租：空白　 權利標的：所有權 權利範圍：47.29平方公尺 其他登記事項：空白  4  李增祿（歿） 登記次序：0000-000 收件年期及字號：民國71年、桃字第057570號 登記日期：72年6月6日 登記原因：繼承 權利範圍：5分之1 存續期間：不定期限 地租：空白　 權利標的：所有權 權利範圍：47.29平方公尺 其他登記事項：空白 李呂秀鳳 李正雄 李正雲 李正偉 李月麗 李月圓 李月鳳 5  李余秀桃（歿） 登記次序：0000-000 收件年期及字號：民國71年、桃字第057570號 登記日期：72年6月6日 登記原因：繼承 權利範圍：5分之1 存續期間：不定期限 地租：空白　 權利標的：所有權 權利範圍：47.29平方公尺 其他登記事項：空白 李呂秀鳳 李正雄 李正雲 李正偉 李月麗 李月圓 李月鳳